臺灣高等法院臺南分院刑事判決
上　訴　人
即　被　告　甲○○
上列上訴人即被告因詐欺案件，不服臺灣嘉義地方法院93年度自
字第14號中華民國94年3月23日第一審判決，提起上訴，本院判
決如下：
    主      文
上訴駁回。
    事      實
一、甲○○從事食品批發業務，因以前信用不佳，無法向金融機
    構申請支票使用，為方便支付貨款，乃向其舅父陳恆裕（經
    原審判決無罪確定）借用支票存款帳戶申領支票使用，陳恆
    裕遂將在華南商業銀行嘉南分行（以下簡稱華銀嘉南分行）
    開設之帳號000000000號支票存款帳戶，連同申領
    之支票及支票印鑑章等交予甲○○使用，授權甲○○簽發支
    票作為支付貨款之用。詎甲○○明知其妻賴美朱（經原審法
    院另行通緝）已信用不佳無支付能力，無法再自銀行申領支
    票使用，且明知支票乃支付款項之工具，苟無自為給付之意
    ，卻交付資力不佳之人使用，足令交易大眾誤信持票者之資
    力，對於達成詐騙財物行為有所助益，竟基於幫助賴美朱詐
    取財物之犯意，於民國（以下同）九十二年十月初某日，在
    嘉義縣水上鄉○○村○○街七九號，將票號HC0000 000號、
    付款人華銀嘉南分行、發票人陳恆裕之空白支票一紙，蓋上
    陳恆裕之支票印鑑章後，交與賴美朱，授權賴美朱填載支票
    發票日及金額，賴美朱旋於同年十一月十日，打電話向乙○
    ○借款，並佯稱：該支票發票人係伊之主力客戶，因伊資金
    被卡住，需資金週轉，否則即將違約交割等語，致使乙○○
    陷於錯誤而允之，賴美朱即在該支票上填載發票日：九十二
    年十二月一日、金額：新台幣（以下同）三十五萬七千元，
    於同日持該支票前往嘉義縣水上鄉義興村八鄰下菜園六號乙
    ○○住處，將該紙支票交與乙○○，而借得現金三十五萬元
    （約定借款三星期，利息每七日一期，每期三千五百元，逾
    三十五萬元部分之七千元，為前二期之利息），嗣借款到期
    ，經乙○○催討，均未獲置理，乃於九十三年二月二十日，
    將支票提示付款而遭退票，未獲支付，始知受騙。
二、案經乙○○向臺灣嘉義地方法院提起自訴。
    理      由
一、訊據上訴人即被告甲○○坦承於上揭時、地，將已蓋好已判
    決無罪確定之共同被告陳恆裕印章之票號HC0000000號、付
    款人華銀嘉南分行之支票一紙交與賴美朱使用之事實，惟矢
    口否認有何詐欺犯行，辯稱：賴美朱說她自己的票已經開出
    很多，金額太高，因怕有些人不再接受她的票，所以才借陳
    恆裕的票給她向人家調現云云。惟查：右揭犯罪事實，業據
    自訴人乙○○指訴綦詳，且有票號HC0000000號、付款人華
    銀嘉南分行、金額三十五萬七千元、發票人陳恆裕之支票及
    退票理由單各乙紙在卷可稽（原審卷第一宗第十七頁）；再
    上開支票係陳恆裕申領以後，連同印鑑章借給被告甲○○，
    作為生意上週轉使用等情，亦據陳恆裕供述無訛，足見被告
    甲○○自承上開支票係向陳恆裕借用乙情，核與事實相符，
    堪以採信；而賴美朱前曾以自己之票號AD0000000號、金額
    一百萬元、發票日九十二年七月三日之支票一紙，向自訴人
    乙○○借款一百萬元，尚未清償等情，除據自訴人乙○○指
    稱無訛外，復有該支票及退票理由單各一紙可證（見原審卷
    第一宗第十三頁），足見被告甲○○於將前開空白支票交與
    賴美朱使用時，賴美朱已資力不佳，無支付能力甚明；又共
    同被告賴美朱係被告甲○○之前妻，於九十三年二月五日始
    離婚等情，為被告甲○○所自承，並有與賴美朱使用時，在
    婚姻關係存續中，二人關係密切，則被告甲○○對於賴美朱
    之經濟狀況及支付能力，自知之甚詳，再參以被告甲○○於
    原審審理時供稱：「因為她信用不好，銀行不給她支票使用
    ，她求我我才給她」等語（見原審卷第一宗第一一七頁），
    嗣再經原審於審理中以證人身分傳喚作證時結證稱：因為玉
    山銀行知道賴美朱信用不好，也不給她申請支票使用，所以
    才借我的票等語（見原審卷第二宗第六頁）觀之，足見被告
    甲○○於將上開空白支票借與賴美朱使用時，確已知悉賴美
    朱當時信用不好，資力欠佳，已無支付能力，要無疑義。綜
    合上情以觀，被告甲○○並無支付之意思，猶提供上開空白
    支票與資力不佳之賴美朱作為借款之工具，足令交易對象之
    自訴人乙○○誤信賴美朱之資力，進而交付借款，而對於賴
    美朱詐騙財物行為有所助益，其幫助詐欺取財之事證明確，
    犯行堪以認定。
二、按刑法上幫助犯之成立，係以行為人對於已經決意犯罪之人
    ，以幫助之意思，資以物質上或精神上之助力，而參與構成
    要件以外之行為，以助成其犯罪之實施（最高法院二十四年
    七月總會決議，二十四年上字第八九０號判例、八十八年度
    台上字第五八四八號判決參照），是核被告甲○○以幫助他
    人犯罪之意思，對於共同被告賴美朱之詐欺取財犯行資以助
    力，而未參與實際詐欺犯罪構成要件之行為，係犯刑法第三
    十條第一項前段、第三百三十九條第一項之幫助詐欺取財罪
    。被告甲○○係幫助犯，應依刑法第三十條第二項規定減輕
    其刑。
三、原審適用刑法第三十條第一項前段、第二項、第三百三十九
    條第一項、第四十一條第一項前段，罰金罰鍰提高標準條例
    第一條前段、第二條之規定，並審酌被告甲○○行為時無不
    良前科素行，惟其向陳陳恆裕借支票使用，係供作生意上往
    來之用，乃明知賴美朱已無支付能力，猶將借用之支票交與
    賴美朱使用，致使自訴人乙○○受騙而交付財物，幫助賴美
    朱詐取財物之犯罪之動機、目的及方法，造成自訴人損失三
    十五萬元，且迄未與自訴人達成民事和解，賠償其損害等一
    切情狀，量處有期徒刑四月，並諭知如易科罰金以銀元三百
    元折算一日之標準，以資儆懲。本院經核其認事用法，均無
　　不當，量刑亦稱妥適。被告上訴意旨，猶執前詞，否認犯罪
  　，為無理由，應予駁回。
四、自訴意旨另略以：被告甲○○係共同被告賴美朱之夫，緣賴
    美朱係嘉義康和證券之業務員，自訴人乙○○係其客戶，賴
    美朱基於詐取財物之概括犯意，先後以被告甲○○所開設之
    食品行需資金進口食品，或客戶交割急需資金交割，如未貸
    以金錢，將造成違約交割云云，並以高額利息誘騙自訴人，
    簽發支票或本票向自訴人借款，致使自訴人陷於錯誤，分別
    於(一)九十二年七月三日借與一百萬元；(二)於九十二年十月二
    十日借與五十萬元；(三)於九十二年十一月十七日借與三十萬
    元；(四)於九十二年十二月十五日借與五十萬元。距賴美朱於
    九十二年十二月十五日以後，即未再支付利息，自訴人數次
    向賴美朱催討均偽稱會償還，至九十三年二月間，賴美朱忽
    然失蹤，自訴人即至賴美朱家中，被告甲○○狡稱不知賴美
    朱形蹤，且與賴美朱目前已辦理離婚，賴美朱所有之債務與
    其無關云云。惟被告甲○○嗣後卻於九十三年三月五日至自
    訴人家中表示不要將賴美朱前所簽發之三十一萬元及五十一
    萬五千元之支票向銀行提示，因為如果遭退票，其妻即賴美
    朱有不良信用紀錄，其證券營業員資格將會受到撤銷，並當
    場交付被告甲○○、賴美朱共同開立之金額五十一萬五千元
    及三十一萬元本票各一紙予自訴人，並向自訴人換回上開二
    紙支票，嗣後支票及本票經提示均未兌現，自訴人始知受騙
    。因認被告甲○○涉犯幫助詐欺罪名云云。
  (一)按自訴人與被告係處於對立地位，其提起自訴，係以使被告
    受刑事訴追為目的，是其指訴是否與事實相符﹖仍應調查其
    他證據以資審認，尚難僅憑自訴人之片面指訴，即遽入人罪
    （最高法院八十年台上字第四一四四號、九十年台上字第三
    ０五三號判決參照）。
  (二)自訴意旨認為被告甲○○另涉犯上開幫助詐欺罪名，無非係
    以其提出之共同被告賴美朱簽發之一百萬元支票及五十一萬
    元本票各一紙，被告甲○○、賴美朱共同簽發之五十一萬五
    千元及三十一萬元本票各一紙，暨自訴人之華南銀行帳簿明
    細、台新銀行嘉義分行存款帳簿紀錄、郵局提款紀錄等為證
    ，並以被告甲○○身為賴美朱之夫，對於賴美朱前後詐欺犯
    行甚為瞭解，甚至更基於幫助賴美朱詐欺之故意，以本票二
    紙換回被告賴美朱所交付之支票二紙，其幫助詐欺之犯意甚
    明為論斷。訊據被告甲○○堅決否認上揭幫助詐欺犯行，並
    辯稱：其前妻賴美朱與自訴人間之金錢往來，伊並不清楚，
    伊持三十一萬元及五十一萬元二本票前往自訴人家中，請自
    訴人寬延，換回賴美朱簽發之同金額二紙支票，當初是因為
    怕賴美朱被退票而影響其高收入之證券工作等語。
  (三)經查：
 　 (1)自訴人提出之前開賴美朱簽發之支票、被告甲○○與賴美
      朱共同簽發之本票及匯款、提款之證明等，均只能證明賴
      美朱曾簽發支票向自訴人借錢，而自訴人確有自銀行、郵
      局等金融匯款及提款，暨被告甲○○持本票向自訴人換回
      賴美朱簽發之二紙支票之事實，尚不能證明被告甲○○知
      悉賴美朱向自訴人詐取財物，尤不足以證明被告甲○○對
      於賴美朱上開向自訴人借款取得財物之行為有何助力，灼
      然甚明。
    (2)自訴人乙○○於原審審理時結證稱：賴美朱沒有與被告甲
      ○○向其借錢，均係賴美朱時間快到很趕借的等語（見原
      審卷第一宗第一０五、一０六頁），足見被告甲○○未參
      與上開借款行為，並無證據證明被告甲○○對於賴美朱上
      開借款行為，有給予任何助力；雖自訴人指稱賴美朱第一
      次借款有表示係供被告甲○○做生意週轉之用云云，然為
      被告甲○○所否認，自訴人於原審審理時亦自承並無賴美
      朱借得之款項係供被告甲○○使用之證據等語（見原審卷
      第一宗第一０六頁），是亦無證據證明賴美朱向自訴人借
      得之款項係供被告甲○○週轉使用。從而，自不得僅憑自
      訴人片面指訴，遽認賴美朱上開借款有供被告甲○○生意
      週轉之用。
    (3)被告甲○○於事後雖持其與賴美朱共同簽發之本票二紙，
      換回賴美朱前所簽發之二紙支票，惟自訴人於同意換票之
      際，早已明瞭賴美朱之資力不佳未克如期清償既有債務之
      事實，如僅持賴美朱簽發之本票欲換回上開支票，依理而
      言，自訴人應不會同意被告甲○○換回，被告甲○○為能
      順利換回賴美朱簽發之支票，乃以自己為共同發票人，以
      擔保本票之付款，取信自訴人，自屬合於常情之事；且被
      告甲○○之資力苟足清償既有債務，自訴人令其給付猶嫌
      不足，豈有允許換票之道理？自訴人既然知悉換票乃因被
      告甲○○、賴美朱無法清償既有債務所致，實難認為被告
      甲○○之換票舉措有何施用詐術可言，亦難徒以被告甲○
      ○事後之換票行為，即據以推論被告甲○○於賴美朱借款
      之初，即有幫助詐欺取財之犯意，其理亦明。
  (四)綜上所述，除自訴人之指訴外，並無其他補強證據以擔保自
    訴人指訴之真實性，即無其他足資證明自訴人上開指稱被告
    甲○○之犯罪事實確具有相當程度真實性之證據，揆諸前揭
    說明，自不得以自訴人之指訴，為被告甲○○前揭幫助詐欺
    之唯一證據，被告此部分之犯罪，尚屬不能證明，原應為無
    罪之諭知，惟自訴意旨認被告甲○○此部分之犯行，與前揭
    自訴經判決有罪之事實，具有連續犯裁判上一罪之關係，爰
    不另為無罪之諭知
據上論結，應依刑事訴訟法第368條，判決如主文。
本案經檢察官李傳來到庭執行職務。
中　　華　　民　　國　　94　　年　　9 　　月　　7 　　日
                  刑事第五庭　  審判長法　官  楊明章
                                      法　官  戴勝利
                                      法　官  顏基典
以上正本證明與原本無異。
不得上訴。
　　　　　　　　　　　　　　　　　　　書記官  呂嘉文
中　　華　　民　　國　　94　　年　　9 　　月　　8 　　日
【附錄】本判決論罪科刑法條：
刑法第三百三十九條第一項：
意圖為自己或第三人不法之所有，以詐術使人將本人或第三人之
物交付者，處五年以下有期徒刑、拘役或科或併科一千元以下罰
金。
